【裁判字號】    99,易,14
【裁判日期】    990421
【裁判案由】    業務侵占
【裁判全文】
臺灣花蓮地方法院刑事判決                99年度易字第14號
公  訴  人  臺灣花蓮地方法院檢察署檢察官
被      告  丙○○
上列被告因業務侵占案件，經檢察官提起公訴（97年度偵字第56
17號），本院判決如下：
    主  文
丙○○犯背信罪，處有期徒刑參月，如易科罰金，以新臺幣壹仟
元折算壹日；又犯業務侵占罪，共貳罪，均處有期徒刑陸月，如
易科罰金，均以新臺幣壹仟元折算壹日。應執行有期徒刑捌月，
如易科罰金，以新臺幣壹仟元折算壹日。
    事  實
一、丙○○於民國97年間起任職於花蓮縣花蓮市○○路○段168號
    之甲○○○○，負責承攬喪葬處理及代收喪葬費用等事宜，
    明知於工作期間，不得以自己之名義私下承攬殯葬業務及擅
    自使用該葬儀社之設備，竟意圖為自己不法之利益，於97年
    3月25 日獲悉陳嘉玲之父親陳學平因病去世，而於工作期間
    ，私下以自己之名義承攬陳嘉玲父親之喪葬事宜，並使用甲○○○○所承租之太平間，事成後向陳嘉玲收取新臺幣（下
    同）1 萬元之報酬，而為違背其任務之行為，足生損害於甲○○○○之利益。
二、丙○○為從事上開喪葬等業務之人，竟意圖為自己不法之所
    有，於97年農曆過年期間，趁接辦喪葬業務之機會，向死者
    王禮金之家屬收取使用甲○○○○冰櫃之費用1200元及使用
    甲○○○○車輛載運之費用1200元後，以變易持有為所有之
    意思，將上開應交付予甲○○○○之款項侵占入己。又另行
    意圖為自己不法之所有，於97年5月30 日，利用受甲○○○○指派處理朱靜梅家屬喪葬事宜之機會，將甲○○○○所有
    價值2000元之紙紮電器用品，以變易持有為所有之意思，侵
    占入己，並將該紙紮電器用品送給朱靜梅家屬辦理頭七法會
    使用。
三、案經甲○○○○負責人乙○○訴請臺灣花蓮地方法院檢察署
    檢察官偵查起訴。
    理  由
壹、證據能力部分：
一、按被告以外之人於偵查中向檢察官所為之陳述，除顯有不可
    信之情況者外，得為證據，刑事訴訟法第 159條之1第2項定
    有明文。經查，被告丙○○對於告訴人即證人乙○○及證人
    廖培薰、王志安、朱靜梅於檢察官偵訊時所為證述之證據能
    力均表示無意見，且本院審酌該等證人於檢察官偵訊時之證
    述，係經檢察官訊問前依法具結後所為之證述，並無證據證
    明有顯不可信之情況，依前開規定認均有證據能力。
二、又本案認定事實所引用本件卷證所有之文書證據，檢察官及
    被告並未主張排除前開書證之證據能力，且迄於本院言詞辯
    論終結前均未表示異議，本院審酌前開書證並無刑事訴訟法
    第159條之4規定顯有不可信之情況與不得作為證據之情形，
    是本案認定事實所引用本件卷證所有之文書證據，亦均認為
    有證據能力，合先敘明。
貳、實體部分：
一、上揭事實，業據被告於檢察官偵訊及本院審理時均坦承不諱
    ，核與告訴人即證人乙○○及證人廖培薰、王志安、朱靜梅
    於檢察官偵訊時所為之證述均大致相符，並有被告提出之花
    蓮縣鳳林鎮公所第一公墓火葬場使用申請書、死亡證明書各
    1紙、被告所寫切結之書面資料（見偵查卷第 6、7頁）及承
    諾書影本 1紙等附卷可稽，是被告之自白與事實相符，應可
    採信，被告所犯上揭背信、業務侵占犯行之事證明確，均應
    依法論科。
二、核被告就犯罪事實一所載之犯行，係犯刑法第342條第1項之
    背信罪。檢察官認被告此部分之犯行係犯刑法第336條第2項
    之業務侵占罪，惟按刑事訴訟程序中，對於被告之行為，應
    受裁判之範圍，乃起訴書所記載被告之「犯罪事實」，若起
    訴書犯罪事實欄內，對此項行為已予以記載，即為法院應予
    審判之範圍。至於起訴書引用之犯罪法條僅係公訴人主張被
    告觸犯何項罪名之意見，供法院審判之參考，法院審判時於
    同一基本事實之範圍內，並不受起訴法條之拘束，亦即法院
    在不妨礙起訴基本社會事實同一之範圍內，得自由認定事實
    ，變更檢察官所引應適用之法條。又刑法上之背信罪與侵占
    罪，同屬破壞信賴關係侵害財產之犯罪類型，而刑法第 342
    條之背信罪，乃一般性違背任務之犯罪，同法第336條第2項
    之業務侵占罪，則為特殊之背信行為，侵占罪之概念，隱含
    在背信罪之觀念之內，二者之基本社會事實同一，法院自得
    就起訴背信之犯罪事實，變更檢察官所引業務侵占罪之法條
    。經查，陳嘉玲之父親之喪葬事宜並非由甲○○○○所承辦
    ，而係被告以其名義私下承接該喪葬事宜，其向喪家收取之
    費用自非屬甲○○○○所有之財物，自與業務侵占之構成要
    件不合，然檢察官起訴之犯罪事實與本院認定之基本事實同
    一，依前揭說明，就此部分自得變更起訴法條為刑法第 342
    條之背信罪。另被告就犯罪事實二之所為，均係犯刑法第33
    6條第2項之業務侵占罪。至檢察官起訴書認被告於97年農曆
    過年期間，除向喪家收取冰櫃費用1200元、載運費用1200元
    後，予侵占入己外，另承作為死者縫合頭骨之業務，向喪家
    收取6000元（起訴書誤載為8400元）後侵占入己，認亦涉犯
    業務侵占之犯行，然縫合頭骨之業務並非甲○○○○所承攬
    之喪葬事項，不在被告之業務範圍內，業據被告於偵查及本
    院審理時供述明確，觀之甲○○○○埋、火葬禮儀估價明細
    表上亦無此部分之估價項目，則被告私下為亡者縫合頭骨所
    收取之報酬，尚難認涉犯業務侵占犯行，檢察官上開所認容
    有誤會，附此敘明。又被告所犯前開背信及 2次業務侵占犯
    行之犯意不同，應予分論併罰。
三、爰審酌被告於97年間因妨害自由案件，經本院判處有期徒刑
    3月，嗣於98年2月24日執行完畢（不構成累犯）等情，有臺
    灣高等法院被告前案紀錄表附卷可稽，素行欠佳，且受僱於
    告訴人，自應基於職業道德，不得在工作時間內私下以自己
    之名義承攬業務，作出違背告訴人利益之事，且又利用向喪
    家收取喪葬處理費用之機會，侵占部分款項花用，所為非是
    ，然其侵占之款項不多，對告訴人造成之損害不大，復參酌
    其犯罪動機、目的、手段，暨其犯後坦承犯行之態度及已賠
    償告訴人損失，有匯款執據、匯票及字條等可參等一切情狀
    ，分別量處如主文所示之刑，並依法定其應執行之刑，及就
    各宣告之刑與執行刑均諭知易科罰金之折算標準。
據上論斷，應依刑事訴訟法第299條第1項前段、第 300條，刑法
第336條第2項、第342條第1項、第41條第1項前段、第51條第5款
，刑法施行法第1條之1，判決如主文。
本案經檢察官許建榮到庭執行職務。
中    華    民    國    99    年    4     月    21    日
                  刑事第三庭  審判長  法  官  李世華
                                      法  官  湯國杰
                                      法  官  許乃文
以上正本證明與原本無異。
如不服本判決應於收受送達後10日內向本院提出上訴書狀，並應
敘述具體理由。其未敘述上訴理由者，應於上訴期間屆滿後20日
內向本院補提理由書(均須按他造當事人之人數附繕本)「切勿逕
送上級法院」。告訴人或被害人如對於本判決不服者，應具備理
由請求檢察官上訴，其上訴期間之計算係以檢察官收受判決正本
之日期為準。
中    華    民    國    99    年    4     月    21    日
                                      書記官
附錄本判決論罪之法律條文：
中華民國刑法第336條
（公務公益侵占罪、業務侵占罪）
對於公務上或因公益所持有之物，犯前條第1項之罪者，處1年以
上7年以下有期徒刑，得併科5千元以下罰金。
對於業務上所持有之物，犯前條第1項之罪者，處6月以上5 年以
下有期徒刑，得併科3千元以下罰金。
前二項之未遂犯罰之。
中華民國刑法第342條
（背信罪）
為他人處理事務，意圖為自己或第三人不法之利益，或損害本人
之利益，而為違背其任務之行為，致生損害於本人之財產或其他
利益者，處 5 年以下有期徒刑、拘役或科或併科 1 千元以下罰
金。
前項之未遂犯罰之。

司法院資訊處製作；財團法人民間司法改革基金會備份。
